臺灣屏東地方法院民事判決　　　　　　　 99年度訴字第587號
原　　　告　李玉降
訴訟代理人　蔡將葳律師
被　　　告　李恒榮
訴訟代理人　陳銀線
被　　　告　李慧儀
上列當事人間請求分割共有物事件，本院於民國100年1月27日言
詞辯論終結，判決如下：
    主  文
兩造共有坐落屏東縣長治鄉○○○段五八之三六、五八之五五一
、五八之五六二、五八之五九○地號四筆土地，依附圖所示方法
合併分割：附圖編號A 部分面積二四四六平方公尺土地，分歸原
告取得；編號Ｂ部分面積七三三六平方公尺土地，由被告按應有
部分各二分之一共有。
訴訟費用由兩造各按如附表所示比例負擔。
    事實及理由
一、原告起訴主張：
(一)、坐落屏東縣長治鄉○○○段58-36 、58-551、58-562、58-5
    90地號等土地係兩造所分別共有，並相互毗連，其詳細土地
    共有情形及面積茲簡述如下：
  1.坐落屏東縣長治鄉○○○段58-36 地號土地，地目：旱，使
    用分區：一般農業區，使用地類別：農牧用地，面積：2,07
    9 平方公尺，共有人為原告李玉降與被告李恒榮２人，原告
    應有部分為4 分之1 、被告李恒榮應有部分為4 分之3。
  2.坐落屏東縣長治鄉○○○段58-551地號土地，地目：旱，使
    用分區：一般農業區，使用地類別：農牧用地，面積：6,16
    3 平方公尺，共有人為原告李玉降與被告李恒榮、李慧儀，
    原告應有部分為4 分之1 、被告李恒榮應有部分為4000分之
    1095、被告李慧儀應有部分為4000分之1905。
  3.坐落屏東縣長治鄉○○○段58-562地號土地，地目：旱，使
    用分區：一般農業區，使用地類別：農牧用地，面積：137
    平方公尺，共有人為原告李玉降與被告李恒榮、李慧儀，原
    告應有部分為4 分之1 、被告李恒榮應有部分為4000分之10
    95、被告李慧儀應有部分為4000分之1905。
  4.坐落屏東縣長治鄉○○○段58-590地號土地，地目：旱，使
    用分區：一般農業區，使用地類別：農牧用地，面積：1,40
    3 平方公尺，共有人為原告李玉降與被告李恒榮、李慧儀，
    原告應有部分為4 分之1 、被告李恒榮應有部分為4000分之
    1095、被告李慧儀應有部分為4000分之1905。
(二)、系爭四筆土地原皆係兩造之先祖李勝一人單獨所有，嗣於民
    國69年6 月16日再由李勝之子女即李進貴、李英華及李允心
    三人共同辦理繼承登記，其中李進貴之應有部分為2 分之1
    ，李英華及李允心之應有部分各為4 分之1 。嗣於70年10月
    16 日 李允心再將其應有部分以「買賣」為原因移轉登記予
    李進貴。亦即，截至70年10月16日，李進貴就系爭四筆土地
    之應有部分皆為4 分之3 ，李英華就系爭土地之應有部分則
    皆4分 之1 。嗣李英華於87年11月10日死亡後，再由其子即
    原告於88年6 月11日以「分割繼承」登記而取得李英華所遺
    系爭四筆土地之應有部分4 分之1 ；而李進貴先於79年3 月
    6 日將系爭58-36 地號土地應有部分4 分之3 以「贈與」為
    原因辦理移轉登記予被告李恒榮；嗣李進貴於89年9 月7 日
    死亡後，再由其子李恒榮、李旻昆於90年4 月11日以「分割
    繼承」為原因而取得李進貴所遺系爭58-551、58-562、58-5
    90地號三筆土地之應有部分，其中被告李恒榮應有部分為40
    00分之1095，李旻昆應有部分為4000分之1905。嗣李旻昆再
    於90年12月28日將其就系爭58-551、58-562、58-590地號土
    地之應有部分4000分之1905以「贈與」為原因而移轉登記予
    被告李慧儀。
(三)、是系爭四筆土地於農業發展條例修正施行前，即已登記為被
    告李恒榮及原告所分別共有（系爭58-36 地號），或李進貴
    及原告所分別共有（系爭58-551、58-562、58 -590 地號）
    ，而原告之應有部分皆為4 分之1 ，另應有部分4 分之3則
    為被告李恒榮或李進貴所有，則系爭土地依法顯應可以合併
    分割，且僅得分割為二筆土地。
(四)、又系爭四筆土地相互毗連，長期係由兩造各自合併分管使用
    ，其中如附圖所示編號Ａ部分土地係由原告種植檳榔使用，
    如附圖所示編號Ｂ部分土地則係由被告李恒榮、李慧儀共同
    種植檳榔作物使用。系爭四筆土地東側現有寬約3 公尺之產
    業道路，西面則鄰近但未直接毗臨屏東縣長治鄉○○路即台
    24線省道。且系爭土地並無因使用目的不能分割之情形，兩
    造共有人或相關前手間復就系爭土地亦從無不得分割之約定
    ，則系爭共有土地依法顯在允許分割之列。又兩造就系爭四
    筆土地亦長期分管為如附圖所示編號Ａ、Ｂ兩部分各自使用
    並種植農作物，則系爭四筆土地予以合併分割，自亦符合最
    大利用價值，並兼顧兩造之利益。為終結兩造土地共有關係
    ，爰依法提起本件分割共有物訴訟，請求裁判分割。並聲明
   ：如主文所示。
二、被告均以：同意依原告所提方案分割而無異議。並均聲明：
    同意分割。
三、本院之判斷：
(一)、原告主張系爭四筆土地各為兩造所共有，兩造就系爭四筆土
    地均未訂立不分割之特約，且依其使用目的亦無不能分割之
    情形，但未能達成分割之協議之事實，業據提出土地登記第
    二類謄本、地籍圖謄本各一份為證（見本院卷第8 頁、第11
    2 至第118 頁），且為被告所不爭執，自堪信為真正。
(二)、按共有物除因物之使用目的不能分割或共有人間契約訂有不
    分割之期限者外，各共有人，得隨時請求分割共有物，再共
    有物分割之方法，共有人不能協議決定者，法院得因任何共
    有人之聲請，以原物分配或變價分配之，民法第823條第1項
    及第824 條第2 項規定甚明。查系爭四筆土地地目均為旱，
    使用分區為一般農業區，使用地類別為農牧用地，屬農業發
    展條例第3 條第11款規定之「耕地」，應無疑義。按「每宗
    耕地分割後每人所有面積未達0.25公頃者，不得分割。但有
    下列情形之一者，不在此限：…四、本條例中華民國89年1
    月4 日修正施行前之共有耕地，得分割為單獨所有。…」農
    業發展條例第16條第1 項第4 款已有明定。又關於同條例修
    正前已共有之耕地，於同條例修正後，共有人分別移轉其持
    分土地予新共有人，並經多次移轉，其共有人數仍維持或少
    於同條例修正前之共有人數，雖其共有人間持分已有變動，
    惟基於農地產權單純化之立法意旨，且土地原屬農業發展條
    例修正施行前之共有耕地，合於上開農業發展條例第16條第
    1 項第4 款之情形，自得依前開規定辦理分割（同此適用法
    律見解，參見內政部台內地字第8909175 號、台內地字
    第8913114 號行政解釋及「耕地分割執行要點」第12點）。
(三)、查系爭四筆土地原皆係兩造之先祖李勝一人單獨所有，嗣於
    69年6 月16日再由李勝之子女即李進貴、李英華及李允心三
    人共同辦理繼承登記，其中李進貴之應有部分為2 分之1，
    李英華及李允心之應有部分各為4 分之1 。嗣於70年10月16
    日李允心再將其應有部分以「買賣」為原因移轉登記予李進
    貴。亦即，截至70年10月16日，李進貴就系爭四筆土地之應
    有部分皆為4 分之3 ，李英華就系爭土地之應有部分則皆4
    分之1 。嗣李英華於87年11月10日死亡後，再由其子即原告
    於88年6 月11日以「分割繼承」登記而取得李英華所遺系爭
    四筆土地之應有部分4 分之1 ；而李進貴先於79年3 月6日
    將系爭58-36 地號土地應有部分4 分之3 以「贈與」為原因
    辦理移轉登記予被告李恒榮；嗣李進貴於89年9 月7 日死亡
    後，再由其子李恒榮、李旻昆於90年4 月11日以「分割繼承
    」為原因而取得李進貴所遺系爭58-551、58 -562 、58-590
    地號三筆土地之應有部分，其中被告李恒榮應有部分為4000
    分之1095，李旻昆應有部分為4000分之1905。嗣李旻昆再於
    90年12月28日將其就系爭58-551、58-562、58-590地號土地
    之應有部分4000分之1905以「贈與」為原因而移轉登記予被
    告李慧儀，此有土地登記第二類謄本、人工手寫台灣省屏東
    縣土地登記簿、異動索引各一份附卷可證（見本院卷第15至
    第33頁、第112 至第118 頁），且為被告所不爭執，自堪信
    為真正。
(四)、故顯見系爭四筆土地於89年1 月4 日農業發展條例修正實施
    前，就系爭58-36 地號土地為被告李恒榮及原告所分別共有
    ，就系爭58-551、58-562、58-590地號土地則為李進貴及原
    告所分別共有，嗣同條例修正實施後，雖系爭58-551、58-5
    62、58-590地號土地共有人李進貴於89年9 月7 日死亡後，
    再由其子李恒榮、李旻昆於90年4 月11日以「分割繼承」為
    原因而取得；嗣李旻昆再於90年12月28日將其就系爭58-551
    、58-562、58-590地號土地之應有部分4000分之1905，以「
    贈與」為原因而移轉登記予被告李慧儀，然89年1 月4 日農
    業發展條例修正實施前即為共有耕地者，既移轉後仍得分割
    ，已如前行政解釋及93年3 月30日修正發布「耕地分割執行
    要點」第12點所述。又依上開說明及93年3 月30日修正發布
    「耕地分割執行要點」第12點之規定，系爭土地於農業發展
    條例修正施行前共有人人數均為二人，則援引該條例第16條
    第1 項第4 款規定申辦分割之共有耕地，最多應僅能分割為
    2 筆（臺中高等行政法院96年度訴字第582 號判決參照）。
    是以，原告主張如附圖所示之分割方法，分割後土地宗數並
    未超過修正前共有人數，未使分割後土地筆數增加，則揆之
    上開說明，為使土地產權單純化，本件原告請求將系爭土地
    為原物分割，核與上開農業發展條例第16條防止耕地細分之
    精神無違，且符同條例第1 項第4 款規定，故其分割不受農
    業發展條例第16條第1 項本文規定最低分得面積之限制。又
    本件兩造間未訂有不分割之特約，核與民法第823 條第1 項
    規定相符，則原告本於土地共有人之分割請求權訴請判決分
    割，於法有據，應予准許。
(五)、又按共有人相同之數不動產，除法令另有規定外，共有人得
    請求合併分割；共有人部分相同之相鄰數不動產，各該不動
    產均具應有部分之共有人，經各不動產應有部分過半數共有
    人之同意，得適用前項規定，請求合併分割。但法院認合併
    分割為不適當者，仍分別分割之，民法第824 條第5 項、第
    6 項定有明文。查系爭四筆土地地目均為旱，使用分區均為
    一般農業區，使用地類別均為農牧用地，且依上揭系爭土地
    之土地登記謄本、地籍圖謄本所示，四筆系爭土地相鄰而坐
    落，其共有人部分相同，且兩造等共有人均同意合併分割，
    業經被告於本院言詞辯論時陳述明確，並有民事陳報狀在卷
    可稽（見本院卷第76頁、第129 頁背面），已符合上開經各
    不動產應有部分過半數共有人同意之規定甚明。原告為系爭
    各該不動產均具應有部分之共有人，依上開規定，以其他共
    有人為共同被告，請求裁判合併分割系爭土地，於法尚無不
    合，應予准許。
(六)、就系爭土地分割方法：
  1.查系爭四筆土地均係為一般農業區農牧用地，東側臨寬約4
    公尺之泥土道路，經由同段58-549地號土地南側之6 公尺柏
    油道路可向西聯接至公路；又系爭土地西北側臨寬約4 公尺
    之泥土道路可直接聯接至屏東縣長治鄉○○路即台24線省道
    。如附圖所示編號Ａ部分土地係由原告種植檳榔使用，如附
    圖所示編號Ｂ部分土地則係由被告李恒榮、李慧儀母親陳銀
    線種植檳榔作物使用，此外無其他任何建築物或地上物等，
    此經本院於99年12月6 日會同屏東縣屏東地政事務所人員履
    勘現場，並囑託其現場測量，作成複丈成果圖如附圖，此有
    勘驗筆錄、現場照片及複丈成果圖附卷可參（見本院卷第44
    至第51頁、第93至第95頁、第104 至第105 頁）。
  2.次查，依原告所主張且被告亦表同意之如附圖分割方案方式
    ，則兩造所分得之土地位置，均臨接現有之道路而聯接至公
    路，且符合農作使用土地之現況，亦堪供被告與其所有之同
    段58-549地號土地整合利用，此有土地登記謄本附卷可證（
    見本院卷第82頁）。又原告為求取得如附圖編號A 所示部分
    土地之對外通聯道路，業已向訴外人王美足購買鄰地即坐落
    同段58-547地號土地之北側「5 公尺寬」之部分土地，俾以
    銜接「台24線」省道，此有不動產買賣契約書附卷可證（見
    本院卷第97至第103 頁）。本院斟酌上開分割方法，認依原
    告所提出之分割方案為可採，爰將兩造共有系爭土地分割如
    附圖即屏東縣屏東地政事務所99年12月6 日複丈成果圖所示
    ，爰判決分割如主文第1 項所示。
四、末按分割共有物事件本質上並無訟爭性，兩造本可互換地位
    ，由任一共有人起訴請求分割，均無不可，且兩造均因本件
    裁判分割同蒙其利，由敗訴當事人負擔訴訟費用顯失公平，
    故本院認於裁判分割共有物訴訟，於法院准予分割，原告之
    訴為有理由時，仍應由兩造分別依系爭土地應有部分比例分
    擔訴訟費用較符合公平原則，附此敘明。
據上論結，本件原告之訴為有理由，依民事訴訟法第78條、第80
條之1、第85條第1 項但書，判決如主文。
中    華    民    國  100     年    2     月    11    日
                  民事第一庭    法  官  羅培毓
正本係照原本作成。
如不服本判決，應於收受送達後二十日內向本院提出上訴書狀，
其未表明上訴理由者，應於提出上訴後二十日內向本院補提理由
書狀（均須按他造當事人之人數附繕本）
中    華    民    國  100     年    2     月    11    日
                                書記官  張婉郁
附表：坐落屏東縣長治鄉○○○段土地
┌──┬────┬───────────────────────┐
│編號│ 共有人 │                   應有部分                   │
│    │        ├─────┬─────┬─────┬─────┤
│    │        │58-36地號 │58-551地號│58-562地號│58-590地號│
├──┼────┼─────┼─────┼─────┼─────┤
│ 1. │李玉降  │4分之1    │4分之1    │4分之1    │4分之1    │
├──┼────┼─────┼─────┼─────┼─────┤
│ 2. │李恆榮  │4分之3    │4000分之  │4000分之  │4000分之  │
│    │        │          │1095      │1095      │1095      │
├──┼────┼─────┼─────┼─────┼─────┤
│ 3. │李慧儀  │-------   │4000分之  │4000分之  │4000分之  │
│    │        │          │1905      │1905      │1905      │
└──┴────┴─────┴─────┴─────┴─────┘